【裁判字號】    97,婚,81
【裁判日期】    970530
【裁判案由】    離婚等
【裁判全文】
臺灣臺北地方法院家事判決                97年度婚字第81號
原      告  丁○○
即反訴被告
訴訟代理人  岳  珍律師
被      告  乙○○
即反訴原告
訴訟代理人  黃啟倫律師
上列當事人間離婚等事件，本院於民國97年5月15日言詞辯論終
結，判決如下：
    主      文
准原告與被告離婚。
原告其餘之訴駁回。
反訴原告之訴駁回。
本訴訴訟費用由被告負擔。
反訴訴訟費用由反訴原告負擔。
原告假執行之聲請駁回。
    事實及理由
壹、程序部分
一、按訴狀送達後，原告不得將原訴變更或追加他訴。但有下列
    各款情形之一者，不在此限：一、被告同意者。二、請求之
    基礎事實同一者。三、擴張或減縮應受判決事項之聲明者。
    四、因情事變更而以他項聲明代最初之聲明者。五、該訴訟
    標的對於數人必須合一確定時，追加其原非當事人之人為當
    事人者。六、訴訟進行中，於某法律關係之成立與否有爭執
    ，而其裁判應以該法律關係為據，並求對於被告確定其法律
    關係之判決者。七、不甚礙被告之防禦及訴訟之終結者。被
    告於訴之變更或追加無異議，而為本案之言詞辯論者，視為
    同意變更或追加，民事訴訟法第255條定有明文。查原告前
    於起訴狀內訴之聲明第2項原為「被告應給付原告新台幣（
    下同）500 萬元，及自起訴狀繕本送達翌日起算至清償日止
    ，以年息百分之五計算之利息」，嗣原告減縮該聲明為「被
    告應給付原告100 萬元，及自起訴狀繕本送達翌日起算至清
    償日止，以年息百分之5 計算之利息」，核屬減縮應受判決
    事項之聲明，依前開規定，應予准許。次查本訴原告於減縮
    上開應受判決事項之聲明後，復將原據以請求之訴之訴訟標
    的法律關係即民法第1030條之1 之「剩餘財產分配
    請求權」，變更為民法第1056條第2項之「非財產上損害賠
    償請求權」，經本院訊問被告表示無意見並為言詞辯論（見
    本院97年5月15日言詞辯論筆錄），揆諸前開規定，視為被
    告同意原告所為訴之變更。
二、按婚姻無效、確認婚姻成立或不成立、撤銷婚姻、離婚或夫
    妻同居之訴，得合併提起，或於第一審或第二審言詞辯論終
    結前，為訴之變更、追加或提起反訴。民事訴訟法第572條
    第1項定有明文。查被告於第一審言詞辯論終結前提起
    履行同居義務之反訴，於法有據，應予准許。
貳、本訴部分
一、原告主張：緣兩造於民國72年12月15日結婚，育有子女丙○
    ○、林勁甫二人，均已成年。兩造婚後20餘年，伊未受到應
    有的人格尊重，更不堪被告近年來之長期不在家及婚外情，
    內心深受打擊，必須定期接受精神科治療，始能維持平靜心
    情面對生活。兩造間有難以維持婚姻之重大事由係可歸責於
    被告所致，詳如下述：
(一)離婚部分：
  1.被告與訴外人陳鴻萍有染：被告有習慣性外遇，曾於82年間
    與訴外女子有夫之婦陳鴻萍有染，並使其懷孕，經該女子及
    其夫李世民至兩造家中要求賠償「遮羞費」，始爆出上情。
    當時伊不捨家中尚有2名年幼子女，故再三隱忍，決定暫不
    離婚。然而被告外遇情形日益嚴重，並未因此中斷。
  2.被告與訴外人甲○○有婚外情：被告手機（號碼為00000000
    00）中，有多封由被告傳予訴外女子甲○○手機（號碼為00
    00000000）之簡訊，內容為「婆婆婆我好想婆孩沒睡」、「
    很想婆…晚安」、「很想婆」、「想婆很想婆晚安」、「嗯
    那早點睡想…香」、「想想很想…晚安」、「起床了嗎？很
    想抱婆！」、「睡不著很想那個很水的胖婆晚安」、「起床
    了嗎？很想抱婆！下班會去找婆！午安」、「有人睡不著想
    胖婆沒人想公晚安」，足證被告有婚外情。
  3.被告向伍正格表示「我愛妳」、「我想你」：被告手機中，
    亦有一封傳予外籍人士伍正格之簡訊，內容為「wo ai ni」
    （羅馬拼音：我愛妳）、「我想你你有沒有（Wo xeng ni
    ni you may you）」。
  4.長達14年無性生活：兩造間長達14年完全無婚姻實質的性生
    活，伊僅空有一個「林太太」的頭銜，在此14年間，雙方僅
    係「有名無實」的夫妻。在14年前，當伊提出性生活要求時
    ，被告之答覆竟是伊「不舉」，此時為人妻者當然擔心，建
    議與被告一起去看醫生，請醫生從中協助，但被告藉口其「
    不舉」係因「壓力太大造成的」斷然拒絕就醫治療。
  5.罹患憂鬱症病情日益加重：伊長期遭受被告無情對待，
    所累積之身心壓力，因而罹患憂鬱症，且病情越來越嚴重，
    不得不求助於精神科醫生之治療。在不堪被告精神虐待後，
    不得已離家獨自生活，始獲得平靜、無憂的生活。而每當面
    對、處理本件離婚事件時，憂鬱病情又日益加重，故實無法
    再次面對被告而遭受二度傷害。
    綜上，被告之行為，致使兩造感情破裂，在客觀上已不能繼
    能繼續維持婚姻生活，爰依民法第1052條第2項規定，請求
    判決離婚。
(二)非財產上損害賠償部分：
    兩造結婚迄今已逾24年，被告長期輕忽伊，並與訴外女子甲
    ○○有婚外情，不定時發簡訊予外籍人士伍正格表達思念、
    愛戀之意，致伊長期情緒低落，無法控制哭泣，而罹患精神
    官能性憂鬱症，受有相當之非財產上損害。爰依民法第1056
    條第2項，請求被告賠償非財產上損害100萬元。
(三)聲明：
  1.請准原告與被告離婚。
  2.被告應給付原告100 萬元，及自起訴狀繕本送達翌日起至清
    償日止，按年息百分之5 計算之利息。
  3.願供擔保聲請宣告假執行。
二、被告則以：伊不同意離婚。伊與訴外人陳鴻萍、甲○○均無
    婚外情，簡訊內容均為玩笑用語，原告上開指控皆不實。兩
    造子女丙○○日前因盜刷信用卡遭伊責罵，丙○○之證詞係
    挾怨報復，不足採信。另伍正格為外籍男子，無可能為伊婚
    外情對象。原告對於兩造婚姻生活互動有所不滿，卻拒絕敞
    開心胸與被告溝通尋求解決，逕以消極態度逃避面對，且原
    告在伊詢問家中部分金錢何以流向不明後，即擅離同居處所
    ，拒不履行同居義務。顯見兩造婚姻難以維持之事由，應由
    原告負較大之責任。另原告請求判決離婚，顯無理由。縱認
    雙方間已有難以維持婚姻之重大事由，原告亦顯有過失，自
    不得請求非財產上之損害賠償等語，資為抗辯。並聲明：(
    一)原告之訴駁回。(二) 如受不利判決，願供擔保聲請免為
    假執行。
三、兩造於72年12月15日結婚之事實，業據兩造自陳在卷，並有
    原告所提戶籍謄本在卷可稽，自堪信為真實。
四、按有民法第1052條第1項以外之重大事由，難以維持婚姻者
    ，夫妻之一方得請求離婚，但其事由應由夫妻之一方負責者
    ，僅他方得請求離婚，民法第1052條第2項定有明文。是對
    於家庭生活之美滿幸福，有妨礙之情形，即得認其與此之所
    謂難以維持婚姻之重大事由相當（最高法院79年臺上字第10
    40號判決及86年度第2次民事庭會議決議參照）。至於是否
    有難以維持婚姻之重大事由，其判斷標準為婚姻是否已發生
    破綻而無回復之希望，此不可僅由原告已喪失維持婚姻意欲
    之主觀面加以認定，而應依客觀的標準，即難以維持婚姻之
    事實，是否已達於倘處於同一境況，任何人均將喪失維持婚
    姻希望之程度以決之（最高法院87年度臺上字第1304號判決
    參照）。再婚姻如有難以維持之重大事由，於夫妻雙方就該
    事由均須負責時，應比較衡量雙方之有責程度，僅責任較輕
    之一方得向責任較重之他方請求離婚，如雙方之有責程度相
    同，則雙方均得請求離婚，始符民法第1052條第2項規定之
    立法本旨（最高法院95年第5次民事庭會議決議參照）。
(一)經查：
  1.本院傳喚證人即兩造子女丙○○到庭證稱：伊7、8歲開始被
    告即爆發婚外情，第一次為被告  的同事陳鴻萍，伊聽到原
    告在哭，始知陳鴻萍懷孕，陳鴻萍的先生李世民有到家裡要
    遮羞費30萬元，媽媽因子女年幼而忍耐下來；第二次係因被
    告出門，伊不小心接到本訴被告的電話，來電的人說「老公
    你在那裡？」，後來查出打電話的人是甲○○，伊有將被告
    手機簡訊內容的照片等語（見本院97年4月3日言詞辯論筆錄
    ），並有丙○○出據之證明書附卷可佐，堪認原告主張被告
    於82年間與訴外人陳鴻萍有婚外情一節，尚屬非虛。
  2.又原告提出被告手機（號碼為0000000000）中多封由被告傳
    予訴外女子甲○○手機（號碼為0000000000）之簡訊，內容
    為「婆婆婆我好想婆孩沒睡」、「很想婆…晚安」、「很想
    婆」、「想婆很想婆晚安」、「嗯那早點睡想…香」、「想
    想很想…晚安」、「起床了嗎？很想抱婆！」、「睡不著很
    想那個很水的胖婆晚安」、「起床了嗎？很想抱婆！下班會
    去找婆！午安」、「有人睡不著想胖婆沒人想公晚安」，有
    上開簡訊翻攝畫面附卷足憑。且被告於本院審理時固自承上
    開簡訊內容為其本人所發，惟辯稱伊與該女子係高中同學、
    多年好友，上開簡訊內容純為開玩笑云云（見本院頁97年3
    月6 日言詞辯論筆錄）。然觀諸前開證人丙○○之證述，及
    簡訊內容以「婆」稱呼對方女子，內容顯露男女間調情、親
    暱、曖昧之關係，顯見被告與該女子間已逾越一般朋友間正
    常往來、虛寒問暖之關係，且上開簡訊發送之時間分別為：
    96年3 月2 日21:16 、同年月3 日23:27 、5 日0:53、5 日
    22:58 、7 日21:57 、10日11:30 、12日0:08，衡情尚非偶
    一為之，被告前揭所辯顯係避重就輕之詞，不足採信。
(二)原告主張兩造長達14年無性生活，伊長期遭受被告無情對待
    ，且被告習慣性外遇，造成伊身心壓力長久累積，因而罹患
    憂鬱症，不得不求助於精神科醫生之治療等情，業據原告提
    出臺北市立聯合醫院仁愛院區診斷證明書影本附卷可稽。又
    本院訊問證人丙○○證稱：兩造感情愈來愈淡，伊聽原告說
    兩造間已經10幾年無性行為；被告常常說晚上要上課，出去
    1 、2 天就沒回來，伊晚上10、11點睡覺，被告都還沒有回
    家，長期均是如此，星期六、日及國定假日伊在家幾乎沒看
    到被告等語無訛（見本院卷97年4 月3 日言詞辯論筆錄）。
    由上足認被告確有長期漠視家庭、疏於關懷原告及子女之情
    形，兩造生活疏離，無親密關係存在，欠缺互信互助基礎，
    雖同處一室，卻如陌生人，長期如此，堪認原告罹患精神官
    能性憂鬱症，難謂與此無因果關係。
(三)綜上，被告長期漠視家庭、疏於關懷原告及子女，其對原告
    雖未以暴力行為相加，然其對原告漠視、對家庭欠缺關懷，
    經常未返家，復有過往婚外情事實及上開疑似外遇之簡訊內
    容，已造成原告莫大精神壓力，其情節已不亞於一般施以暴
    力行為之情況。原告在極度抑鬱下終選擇離開兩造同居處所
    ，尋求心靈舒解，乃係不得已之選擇。原告擅離同居處所未
    履行同居義務，固有可責之處，然被告對此亦難辭其咎，經
    本院審酌兩造對此婚姻障礙事由之可責程度，仍應以被告具
    較高之可責性。是衡量兩造之教育程度、身分及社會地位，
    被告上開情節，已使兩造感情冷漠，無法和諧、誠摯共同相
    處，兩造既無法互相協力保持夫妻共同生活之圓滿、安全及
    幸福，顯可見兩造維持婚姻之基礎已不復存在，亦無復合之
    可能。客觀上依兩造目前狀況，任何人均將喪失維持婚姻之
    意欲，應認有難以維持婚姻之重大事由存在，且此事由難認
    係應由原告負主要責任者，揆諸前揭規定，原告請求判決離
    婚，為有理由，應予准許。
(四)非財產上損害賠償部分：
  1.按夫妻之一方，因判決離婚而受有非財產上之損害者，得向
    有過失之他方，請求賠償得請求賠償相當之金額，但以受害
    人無過失者為限，民法第1056條第2項定有明文。
  2.查被告因長期漠視、欠缺關懷原告，且有上開逾矩簡訊內容
    等情事，致原告精神上遭受痛苦，因此罹患憂鬱症，不堪與
    被告繼續同居，然原告亦未本於夫妻之尊重，以理性、善意
    之態度處理兩造間之矛盾及衝突，而逕擅離同居處所，自行
    分居迄今，已如前述，經核原告就此亦有過失，是原告依民
    法第1056條第2項規定，請求被告賠償其非財產上之損害，
    為無理由，應予駁回。
五、綜上所述，原告依民法第1052條2項請求判決離婚，為有理
    由，應予准許。原告依民法第1056條第2項規定，請求被告
    賠償其非財產上之損害，為無理由，應予駁回。本訴原告就
    非財產上損害賠償部分，陳明願供擔保聲請宣告假執行，惟
    該部分既經駁回，假執行之聲請，即失所附麗，應予駁回。
參、反訴部分
一、反訴原告主張：反訴被告於96年4月間無故離家，迄今均未
    返家，經反訴原告一再央求返家，皆遭拒絕。爰依民法第
    1001 條規定請求反訴被告履行同居等語，並聲明：反訴被
    告應與反訴原告同居。
二、反訴被告則以：反訴原告長期有婚外情，已導致反訴被告罹
    患精神官能性憂鬱症，今反訴被告訴請判決離婚，已無法與
    反訴原告繼續維持婚姻生活，是為不能履行同居之正當理由
    等語，資為抗辯。並聲明：反訴原告之反訴駁回。
三、查兩造婚姻已有無法繼續維持之重大事由存在，為本院判准
    兩造離婚，已如前述。是兩造間婚姻關係既已因離婚而消滅
    ，反訴被告即無同居義務之可言，故反訴原告請求反訴被告
    應與反訴原告同居，於法無據，應予駁回。
肆、本件本、反訴事證已臻明確，兩造其餘有關伍正格簡訊等其
    他攻擊防禦方法及舉證，核與本件判決結果不生影響，無一
    一審究之必要，併此敘明。
伍、訴訟費用負擔之依據：民事訴訟法第79條。
中    華    民    國    97    年    5    月    30    日
                        家事法庭  法  官  李莉苓
以上正本係照原本作成。
如對本判決上訴，須於判決送達後20日之不變期間內，向本院提
出上訴狀。
中    華    民    國    97    年    6     月    3     日
                                書記官  廖素芳


司法院資訊處製作；財團法人民間司法改革基金會備份。
